臺灣高等法院臺南分院民事判決　九十一年度上易字第七○號　 Ｋ
　　　上　訴　人　甲　○　○
　　　被　上訴人　乙　○　○
　　　訴訟代理人　丙　　　○
右當事人間請求加倍返還價金事件，上訴人對於中華民國九十年十二月三十一日臺灣
雲林地方法院第一審判決（九十年度訴字第一八號）提起上訴，本院判決如左：
      主      文
上訴駁回。
第二審訴訟費用由上訴人負擔。
      事      實
甲、上訴人方面：
    上訴人未於最後言詞辯論期日到場，其以前到場之聲明、陳述如左：
一、聲明：求為判決：（一）原判決廢棄。（二）被上訴人應給付上訴人新台幣（下
    同）六十萬元，及自原審起訴狀繕本送達翌日起至清償日止按年息百分之五計算
    之利息。（三）第一、二審訴訟費用由被上訴人負擔。
二、陳述：除與原判決記載相同者，予以引用外，補稱：伊於民國八十一年間，以三
    十六萬元向被上訴人購買坐落嘉義縣六腳鄉○○○段三百、三百之四、之七、之
    十二等四筆地號田地之所有權應有部分，約有三分地，伊已交付價金三十萬元，
    上開土地係被上訴人向第三人買受後尚未辦理過戶登記即再轉賣給伊，並將第三
    人交付給被上訴人之「覺書及暫時收據」交付給伊作為憑證，被上訴人現在要登
    記給伊之土地持分，並不是伊買受之土地，伊不願接受，被上訴人拒絕履行交付
    買賣之標的物，自應加倍退還價金。
三、證據：除援用第一審所提證據外，並聲請訊問證人王火松。
乙、被上訴人方面：
一、聲明：求為判決：（一）上訴駁回。（二）第二審訴訟費用由上訴人負擔。
二、陳述：除與原判決記載相同者，予以引用外，補稱：被上訴人當時向訴外人林長
    京購買坐落北港溪岸南之土地持分，因當時尚無法辦理移轉登記；其後被上訴人
    將所買受之土地持分以三十六萬元轉賣給上訴人，已收受價金三十萬元，並將訴
    外人林長京交付給渠之覺書影印一紙交付上訴人以作為憑證，當時雙方約定待林
    長京將上開土地移轉給被上訴人後，被上訴人再將土地移轉給上訴人；其後前開
    土地持分經逕行分割出嘉義縣六腳鄉○○○段三百之二十地號土地，訴外人林長
    京並將所有權應有部分九千分之六一五移轉登記予被上訴人，被上訴人欲將上開
　　土地登記給上訴人時，上訴人爭執所買受者為岸北土地，即系爭同段三百、三百
　　之四、之七、之十二等四筆地號田地而不願收受，致迄未辦理移轉登記，被上訴
　　人並未違約，上訴人逕行解除買賣契約於法無據，被上訴人自不負加倍還價金責
　　任。
三、證據：除援用第一審所提證據外，補提存證信函、回執等件為證。
丙、本院依職權調閱台灣嘉義地方法院八十二年度訴字第九五號（含本院八十二年度
    上字第四０五號）民事歷審卷宗。
      理      由
一、本件上訴人經合法通知無正當理由不到場，核無民事訴訟法第三百八十六條各款
    所列情形，准依被上訴人聲請，由其一造辯論而為判決。
二、本件上訴人起訴主張：被上訴人於八十一年三月間，將其向訴外人林長京購買坐
    落嘉義縣六腳鄉○○○段三００、三００之四、之七、之十二等四筆地號之土地
    應有部分，以三十六萬元轉賣予伊，伊已交付價金三十萬元，詎上訴人經上訴人
    催告，迄不履行移轉所有權應有部分及交付土地義務，上訴人已向被上訴人解除
    契約，為此本於契約解除後之法律關係，求為判命被上訴人加倍返還價金六十萬
    元及法定遲延利息之判決等語；被上訴人則以：被上訴人向訴外人林長京買受而
    轉賣予上訴人之土地持分，係坐落堤防岸外，亦即堤防南邊之北港溪內，地號為
    嘉義縣六腳鄉○○○段三００地號及三００之三至十八地號內之土地所有權應有
    部分，其後前開土地經逕行分割出嘉義縣六腳鄉○○○段三百之二十地號土地，
    訴外人林長京並已將其所有權應有部分九千分之六一五移轉登記予被上訴人，被
    上訴人欲將取得之前開土地移轉登記予上訴人，惟上訴人不願收受；至於上訴人
    前向被上訴人請求移轉登記之同段三百、三百之四、之七、之十二等四筆地號土
    地，並非兩造間買賣契約之標的物，上訴人解除系爭契約，請求加倍返還價金並
    無理由等情詞，資為抗辯。
三、按當事人主張有利於己之事實者，就其事實有舉證之責任，民事訴訟法第二百七
    十七條前段定有明文；又請求履行債務之訴，除被告自認原告所主張債權發生原
    因之事實外，應先由原告就其主張此項事實，負舉證之責任，必須證明其為真實
    後，被告於其抗辯事實，始應負證明之責任，此為舉證責任分擔之原則（最高法
    院四十三年台上字第三七七號判例參照）；本件上訴人主張被上訴人於八十一年
    三月間，將其向訴外人林長京購買坐落嘉義縣六腳鄉○○○段三００、三００之
    四、之七、之十二等四筆地號土地之應有部分，以三十六萬元轉賣予伊，伊已交
    付價金三十萬元，詎被上訴人經上訴人催告，迄不履行移轉所有權應有部分及交
    付土地義務，上訴人已向被上訴人解除契約等情，固據被上訴人於原審提出棄權
    書、存證信函、回執、系爭三００、三００之四、七、十二地號土地登記謄本及
    「覺書及暫時收據」等件為證（原審卷第四頁至第六頁、第十四頁至第十九頁）
    ，惟為被上訴人否認，並以前揭情詞置辯；是則兩造買賣契約標的物為何？關乎
    被上訴人是否拒絕履行契約債務？上訴人得否據以解除契約，請求返還價金？厥
    為本件首應審究之重點所在；而被上訴人既否認出售三００、三００之四、七、
    十二等四筆地號土地予上訴人之事實，參諸前開說明，自應由上訴人就此部分之
    事實負舉證之責。
四、本件上訴人主張伊向被上訴人買受之土地應有部分，係系爭後崩山段三００、三
    ００之四、七、十二地號土地者，無非係以其在原審提出，由訴外人林長京簽立
    交付之「覺書及暫時收據」及被上訴人出具之棄權書影本（原審卷第四頁、第十
    八頁、第十九頁）為其論據，惟按法院於確定判決理由中，就訴訟標的以外當事
    人主張之重要爭點，本於當事人辯論之結果，已為判斷時，除有顯然違背法令之
    情形，或當事人已提出新訴訟資料，足以推翻原判斷之情形外，應解為在同一當
    事人就與該重要爭點有關所提起之他訴訟，法院及當事人對該重要爭點之法律關
    係，皆不得任作相反之判斷或主張，以符民事訴訟上之誠信原則（最高法院八十
    四年度台上字第二五三０號判決意旨參照）；查：
（一）被上訴人向訴外人林長京買受而轉賣之標的物為：「嘉義縣後崩山段原地號三
      ○○號及三○○之三至一八號持分地內，俗稱堤防岸外即北港溪內，‧‧‧，
      買賣地點是瓊埔村（訴外人）陳啟東以西」者，此有兩造所不爭之系爭「覺書
      及暫時收據」影本在卷可參（原審卷第十八頁）。
（二）又訴外人林長京係就堤防以外土地出售被上訴人者，分經訴外人林長京及被訴
      人在上訴人另案向台灣嘉義地方法院以八十二年度訴字第九五號起訴，請求被
      上訴人及訴外人林長京二人移轉所有權登記一案之審理時陳述明確（台灣嘉義
      地方法院八十二年度訴字第九五號民事卷第二五頁正、反面）。
（三）再北港溪係位於堤防南邊，堤防北邊之農田種植玉米，訴外人陳啟東所有三０
      ０之一八地號土地位於堤防北邊之西側，堤防南邊之西側亦有陳啟東所有三０
      ０之五十地號土地，其西側則為魚塭乙節，並經本院另案受理八十二年度上字
      第四０五號（原審案號台灣嘉義地方法院八十二年度訴字第九五號）上訴案件
      時，經受命法官定期於八十二年十一月十八日履勘現場明確，並記明勘驗筆錄
      及繪製現場略圖在卷（本院八十二年度上字第四０五號民事卷第三五頁至第三
      八頁），經本院依職權調取前開民事卷證查明屬實，有上開民事卷證可按。
（四）另系爭三００、三００之四、之七、之十二等四筆地號土地係位於堤防北邊，
      現有堤防係於七十二年一月施建完成，於堤防新建時堤址處並無舊堤乙節，亦
      有嘉義縣朴子地政事務所於九十年六月二十六日九十朴地二字第三七七０號函
      ，及經濟部水利處第五河川局九十年九月十三日九０水利五工字第０九００一
      ０一三五號函在卷可參（原審卷第一三一頁、一五三頁）可佐。
（五）至於證人紀傳芳代書於台灣嘉義地方法院受理八十二年度訴字第九五號一案，
      而於八十二年五月六日審理時到場結證：「（被上訴人）來跟我說，向他人買
      地，要賣給別人三分地，（共三十四筆土地）我選四筆地共計三分要給他登記
      ，其後被上訴人拿出與林長京買賣契約給我看，說我選的地號不對，暫勿登記
      ，我就未再進行，是我替他們選四筆土地，這四筆土地與出賣之現地不符」等
      語明確（台灣嘉義地方法院八十二年度訴字第九五號民事卷第四五頁正、反面
      ）。
    綜上，訴外人林長京與被上訴人均自陳其二人買賣之土地，係堤防岸外之北港溪
    以北，亦即堤防南邊之北港溪內，位在訴外人陳啟東所占用土地之西側土地者，
    核與現場之實際情況相符，且與系爭「覺書及暫時收據」所載土地坐落「堤防岸
    外即北港溪內」、「買賣地點是瓊埔村（訴外人）陳啟東以西」等情亦無違誤，
    參以證人紀傳芳代書亦供證：「系爭四筆土地係其選定共計三分地，被上訴人稱
    與買賣契約不符」等語明確，益見被上訴人抗辯：其向訴外人林長京買受而轉賣
    予上訴人之土地，並非上訴人主張位於堤防北邊之後崩山段三００、三００之四
    、七、十二地號土地者，與實情相符，應堪信實。此外本件被上訴人於八十二年
    二月十九日，另案以被上訴人及訴外人林長京為共同被告，起訴主張被上訴人出
    售系爭三００、三００之四、七、十二地號土地持分予上訴人，惟違約不移轉所
    有權應有部分予上訴人，另訴外人林長京亦違約不移轉系爭四筆土地所有權應有
    部分予被上訴人，而本於代位權及履行契約請求權，求為判命訴外人林長京應將
    系爭四筆土地所有權應有部分移轉登記予被上訴人後，被上訴人再移轉登記予上
    訴人者，經台灣嘉義地方法院以八十二年度訴字第九五號受理後，訴外人林長京
    及被上訴人均抗辯該買賣契約標的物並非系爭三００、三００之四、七、十二地
    號土地之持分部分，嗣經法院綜合全辯論意旨，認定兩造間之買賣契約標的物並
    非上訴人主張之上開四筆土地應有部分，而為上訴人敗訴判決確定者，亦經本院
    依職權調取台灣嘉義地方法院八十二年度訴字第九五號（含本院八十二年度上字
    第四０五號）民事歷審卷宗查明屬實，有上開卷證在卷可按，是本件上訴人抗辯
    之前開重要爭點既經確定法院本於兩造辯論之結果而為判斷，且其判斷並無顯然
    違背法令情形，上訴人復未提出新訴訟資料，足以推翻原判斷之情形，揆諸前開
    最高法院判決意旨說明，要難許上訴人任作相反之判斷或主張。上訴人主張其與
    被上訴人間之買賣契約標的物係上開四筆土地應有部分云云，即無足採。
五、綜前所述，兩造間之買賣契約標的物，並非坐落嘉義縣六腳鄉○○段三００、三
    ００之四、七、十二地號土地之所有權應有部分，已如前述，上訴人據以請求被
    上訴人移轉交付系爭同段三００、三００之四、七、十二地號土地所有權應有部
    分，被上訴人因之拒絕履行，要無不合，乃上訴人遽認被上訴人拒絕履行系爭買
    賣契約，而解除買賣契約云云，已嫌無據，其本於契約解除後之返還請求權，請
    求被上訴人應加倍返還價金六十萬元及法定遲延利息云云，即為無理由，不應准
    許；原審為上訴人敗訴之判決，理由雖有不同，惟其結果並無二致，上訴意旨求
    予廢棄改判，為無理由，應駁回其上訴。
六、本件事證已臻明確，兩造其餘攻擊防禦方法及舉證方法與本件判決結果無涉，爰
    不一一論述。
七、據上論結，本件上訴為無理由，依民事訴訟法第四百四十九條第一項、第二項、
    第七十八條、第四百六十三條、第三百八十五條第一項前段，判決如主文。
中　　　華　　　民　　　國　　九十一　　年　　　七　　　月　　三十  　　日
　　　　　　　　　　　　　　　　　　臺灣高等法院臺南分院民事第二庭
~B1審判長法官　吳　　志　　誠
~B2　　　法官　李　　素　　靖
~B3　　　法官　李　　文　　賢
右為正本係照原本作成。
不得上訴。
中　　　華　　　民　　　國　　九十一　　年　　　八　　　月　　　一  　　日
~B法院書記官　劉　　清　　洪
